臺灣新北地方法院刑事判決　　　　　　　110年度訴字第638號
公　訴　人　臺灣新北地方檢察署檢察官
被　　　告　張能為


選任辯護人　鍾信一律師
　　　　　　李秀娟律師
上列被告因殺人未遂等案件，經檢察官提起公訴（110年度偵字
第2762號），本院判決如下：
    主  文
本件公訴不受理。
    理  由                                              
一、公訴意旨略以：被告張能為於民國109年12月16日23時23分
    許，在新北市○○區○○路000號1樓前，酒後與告訴人吳順
    收、許添源發生口角，竟基於傷害之犯意，持水果刀1把揮
    砍告訴人吳順收，告訴人吳順收因而受有右側臀部、髖部開
    放性裂傷之傷害。告訴人許添源見狀遂上前阻止，被告主觀
    上可預見若持刀刺擊人體重要臟器所在之胸部，將可能導致
    死亡之結果，仍基於殺人之犯意，持上開水果刀刺擊告訴人
    許添源之右側胸部，告訴人許添源因而受有胸部挫傷及創傷
    性血胸，告訴人許添源遭刺傷後隨即離開現場並乘坐計程車
    就醫，經醫療救治後始倖免於死而未遂。因認被告就告訴人
    吳順收部分，係涉犯刑法第277條第1項之傷害罪、就告訴人
    許添源部分則涉犯刑法第271條第2項、第1項之殺人未遂罪
    等語。
二、被告涉犯傷害罪部分
(一)按告訴乃論之罪，告訴人於第一審辯論終結前，得撤回其告
    訴，又告訴經撤回者，應諭知不受理之判決，刑事訴訟法第
    238條第1項、第303條第3款分別定有明文。
(二)經查，告訴人吳順收告訴被告傷害案件，公訴意旨認係觸犯
    刑法第277條第1項之傷害罪，依同法第287條前段規定，須
    告訴乃論。茲據被告與告訴人吳順收成立和解，告訴人吳順
    收同意撤回本案告訴，業據告訴人吳順收於本院110年9月9
    日審理程序時供明在卷（見本院110年度訴字第638號卷<下
    稱本院卷>第206頁），依上開規定，就此部分自應諭知不受
    理之判決。
三、被告涉犯殺人未遂罪部分
(一)按犯罪事實應依證據認定之，無證據不得認定犯罪事實，刑
    事訴訟法第154條第2項定有明文。次按認定犯罪事實所憑之
    證據，雖不以直接證據為限，間接證據亦包括在內，然而無
    論直接證據或間接證據，其為訴訟上之證明，須於通常一般
    人均不致有所懷疑，而得確信其為真實之程度者，始得據為
    有罪之認定，倘其證明尚未達到此一程度，而有合理之懷疑
    存在時，即難遽採為不利被告之認定（參最高法院76年台上
    字第4986號刑事判例意旨）。再按殺人或傷害之區別，應以
    加害人行為時之犯意為判斷。申言之，行為人之行為究係基
    於殺人之故意或傷害之故意，為行為人內心主觀意思，此一
    主觀之要件，關係罪責之成立與否，法院為判斷時應詳加審
    酌行為當時所存在之一切客觀情況。被害人所受傷害程度，
    雖不能據為認定有無殺人犯意之唯一標準，但加害人下手情
    形如何，於審究犯意方面，仍不失為重要參考資料。故在判
    斷行為人於行為當時，主觀上是否有殺人之故意，即應斟酌
    其使用之兇器種類、攻擊之部位及行為時之態度，並深入觀
    察行為人與被害人之關係、衝突之起因、行為當時所受之刺
    激、下手力道之輕重、行為時現場爭執之時空背景、被害人
    受傷情形及行為人事後之態度等各項因素，綜合加以研判（
    參最高法院110年度台上字第4504號刑事判決意旨）
(二)公訴意旨認被告涉有殺人未遂之犯行，無非係以被告於警詢
    及偵訊時之供述、證人即告訴人許添源、吳順收於警詢及偵
    訊時之證述、衛生福利部臺北醫院（下稱臺北醫院）109年
    12月16日診斷證明書、現場監視器畫面光碟、現場監視器畫
    面照片及臺灣新北地方檢察署檢察官就現場監視器畫面所為
    勘驗筆錄、現場照片、搜索扣押筆錄、扣押物品目錄表、扣
    案水果刀1把（保管機關及字號：臺灣新北地方檢察署109年
    度白保字第4777號）為其主要論據。
(三)訊據被告堅詞否認有何殺人未遂犯行，辯稱：我沒有殺人犯
    意等語。辯護人辯護稱：被告於案發當時已受有鼻骨撕裂傷
    之傷害，臉部流血不止，根本無法瞄準告訴人許添源之致命
    部位，復被告並沒有持續不斷攻擊告訴人許添源，可見被告
    顯無殺人犯意等語。經查：
 1、被告與告訴人許添源於109年12月16日晚上某時許，在新北
    市○○區○○路000號2樓賭博。嗣被告於同日23時23分許，
    在新北市○○區○○路000號1樓前持水果刀1把刺入告訴人
    右胸上側部位（靠近鎖骨的位置）1次，致告訴人受有胸部
    挫傷、創傷性血胸及氣胸之傷害等情，業據被告於本院準備
    程序時坦承在卷（見本院卷第67頁），核與證人即告訴人許
    添源於警詢及偵訊時之證述相符（見110年度偵字第2762號
    卷<下稱偵卷>第186-1 87、215-216頁），並有搜索扣押筆
    錄、扣押物品目錄表、臺北醫院109年12月16日診斷證明書
    、現場監視器畫面照片、現場照片、新北市政府警察局110
    年1月18日新北警鑑字第1100116491號鑑驗書、新北市政府
    警察局新莊分局刑案現場勘察報告、告訴人許添源受傷照片
    、臺灣新北地方檢察署檢察官就現場監視器畫面所為勘驗筆
    錄、本院就現場監視器畫面所為勘驗筆錄及畫面擷圖照片在
    卷可稽（見偵卷第33-36頁、第37頁、第43頁、第50-52頁、
    第57-61頁、第131-132頁、第141-172頁、第191頁、第239
    頁，本院卷第67-68、73-87頁），復有現場監視器畫面光碟
    及水果刀1把扣卷可佐。此部分事實，首堪認定。
 2、被告雖有持刀攻擊行為並致告訴人許添源受有前開傷害。惟
    被告攻擊之際是否確具殺人之故意，仍有詳予斟酌之必要：
 (1)行為人與被害人之關係、衝突之起因：
  A.證人即告訴人許添源於警詢時指稱：那一天我因收到牌友邀
    約，故前往牌友住處打麻將，當時張能為坐在旁邊看，後來
    他提議要不要玩推筒子，我們就開始玩推筒子，因張能為不
    太會計算點數，不太會玩，所以我就有糾正他，他當時生氣
    就一直罵髒話，第一次他罵髒話，我忍耐並告誡他不要這樣
    ，第二次他又罵，我就生氣離席並到樓下準備牽車離開，張
    能為當時竟然已經拿水果刀，從屋內追下來要砍我，我就開
    始跑給他追，從新北市○○區○○路000號一路追到新北市
    ○○區○○路0段00○0號，因為他沒砍到我，就自己回去了
    ，我過了10幾分鐘後回去現場牽我的電動車，剛好在樓下遇
    到吳順收，我跟吳順收說了剛發生的情形後請吳順收保護我
    ，陪我一同上樓找張能為理論，上樓找張能為理論的過程中
    ，張能為以為我們要打他，就自己躲到房間裡，我們想說沒
    什麼好講的了，就一起下樓離開等語（見偵卷第186頁）、
    其於偵訊時指述：當時我在2樓打麻將，那邊租房子的人說
    要玩筒子，兩百、一百這樣玩，玩著玩著，被告一直罵我，
    他喝很多酒，我要他賭小小的，不要這樣罵，他在賭又在罵
    ，我就站起來到樓下，他拿一支刀子追下來，大概兩、三百
    公尺，追不到，因為他有喝酒，之後他折返，我遇到吳順收
    ，就跟吳順收回去2樓看看，看到被告到房間，不敢出來；
    被告看到我們就跑到房間關起來，躲在裡面等語（見偵卷第
    215-216頁）、其於本院審理時指稱：我與被告在這一次事
    件發生前並無仇恨，只有因為打麻將而看過被告而已，當天
    也沒有因為賭博而與被告發生財務糾紛，我與被告就只有發
    生這一次衝突等語（見本院卷第172-173頁）。
  B.證人吳順收於警詢時證稱：當時我朋友許添源與張能為有糾
    紛，許添源於109年12月16日22時許，騎乘電動車至新北市
    ○○區○○街00號載我到新北市○○區○○路000號等語（
    見偵卷第20頁）、其於偵訊時證述：有個叫許添源的人在路
    上遇到我，他邀請我去樓上，我上去之後，有個人就跑到房
    間，許添源要打開他的門，打不開，許添源就說那我們走了
    ，我們先下樓，對方跑下樓拿刀子捅我們；我上去樓上，他
    們在那邊賭博，進去之後有個人就跑去房間，許添源要去房
    間打不開，我就說我們走了啦等語（見偵卷第231-232頁）
    。
  C.被告於偵訊時陳稱：當時我是去該處找朋友「阿輝」喝酒，
    許添源是去該處賭博，因為語氣問題，我就跟許添源發生口
    角，許添源就找至少兩人來找我，不曉得是許添源還是吳順
    收拿鐮刀砍傷我的鼻樑，我還有使用夾克去擋住對方的刀子
    ，然後吳順收、許添源就往樓下跑，我在地上撿了一支水果
    刀之後就追上去；我們本來在打麻將，起口角之後，他找吳
    順收砍我，那時候是晚上，他們兩個從客廳砍到小房間裡，
    我躲在裡面不敢出來，直到沒聲音後我才出來，那時候我臉
    上已經都是血，我要下去看醫生，我看到屋主的水果刀放在
    客廳桌上，我拿起水果刀；我與告訴人許添源並無糾紛或仇
    恨，就只有當天起口角而已等語（見偵卷第103-104、211、
    213頁）。
  D.經核前開證據可知，被告與告訴人許添源於案發前素昧平生
    ，先前並無深仇大恨，是從兩人的過往關係來看，被告並無
    殺害告訴人許添源之動機，復本案起因僅係兩人於案發當晚
    因賭博時的語氣不佳而起口角爭執，既未涉及任何因賭博而
    生的財務糾紛，且卷內並無證據可以證明被告是那種可以因
    為對方說話語氣不佳，就會想要殺掉對方的人，因此，從本
    案衝突原因來看，前述賭博引起的單純口角爭執是否足以引
    起被告想要奪取告訴人許添源性命之動機，亦屬有疑。雖然
    告訴人許添源於本院審理時指稱：他（即被告）的臉看起來
    就要致人於死的樣子，意思好像是要給你死等語（見本院卷
    第161頁），惟被告既然不滿告訴人許添源而充滿怒氣之負
    面情緒，則其對告訴人許添源之臉色本來就會不友善，況且
    被告於案發當時手持水果刀，告訴人許添源因而擔心被告是
    否想要殺害他，本屬人情之常，但此僅為告訴人許添源的個
    人猜測，是亦難據此而驟認被告主觀上有殺人之故意。此外
    ，被告與告訴人許添源就告訴人許添源、吳順收於案發前稍
    早是否有共同攻擊被告一節，各執一詞，莫衷一是，本院尚
    難僅依被告單方指訴而逕認告訴人許添源、吳順收於案發前
    稍早是否有共同攻擊被告一節為真，進而無法認定被告因此
    而有殺害告訴人許添源之殺人故意。
 (2)行為人使用之兇器種類、行為當時所受之刺激、行為時現場
    爭執之時空背景及行為時之態度：
  A.證人即告訴人許添源於警詢時指稱：結果在我騎車準備離開
    時，張能為就衝下來持刀砍殺我和吳順收，吳順收被張能為
    砍倒後，張能為還要砍殺吳順收，吳順收有用腳踢來防禦，
    我趕緊上前，打算阻止張能為的行為，結果張能為轉而追逐
    砍殺我，我在逃跑過程中有攔到計程車，就自行搭車去臺北
    醫院就醫等語（見偵卷第186-187頁）、其於偵訊時指述：
    我跟吳順收到樓下，被告拿刀子追下來，砍我們，吳順收已
    經到車上，被告踹倒他，拿著刀子像是要讓他死得去插吳順
    收大腿，我靠上去推一下，被告轉過來插我，差點插到心臟
    ，讓我進加護病房4、5天，被告插到我的肺部，被告還有追
    我，我趕快攔計程車，血一直噴出來，很嚴重等語（見偵卷
    第215-216頁）、其於本院審理時指稱：被告拿刀子由上往
    下插我一下後還要戳我，我就退後，然後他就要追我差不多
    30公尺，但他追不到，我就攔計程車去醫院，我的血就噴出
    來了等語（見本院卷第159-161頁）。
  B.告訴人許添源向畫面右側跑，被告右手持金屬長條發亮物品
    （即扣案水果刀）追向告訴人許添源，告訴人許添源從畫面
    右側跑離，被告未繼續追告訴人許添源一情，有本院就現場
    監視器畫面所為勘驗筆錄及畫面擷圖照片在卷可查（見本院
    卷第68、84-86頁）。
  C.由前述證據可知，足認被告使用水果刀刺傷告訴人許添源後
    ，告訴人許添源旋即跑離現場，被告見狀則持刀追趕告訴人
    許添源一節，與事實相符。然關於被告於行為當時是否還有
    受到任何來自於告訴人許添源之刺激、與告訴人許添源之間
    是否有任何言語上爭執（例如不斷表示使告訴人死亡的言語
    ）或肢體上接觸（例如壓制告訴人許添源的行動並持刀攻擊
    告訴人許添源）、被告是否是瞄準告訴人許添源之人體要害
    ，再持刀刺傷告訴人許添源、被告持刀刺傷告訴人許添源後
    是否還有持刀持續攻擊告訴人許添源等情節，證人即告訴人
    許添源於警詢、偵訊及本院審理時均未有任何證稱，復證人
    吳順收於本院審理時證述：我沒有看到許添源是如何受傷，
    我在醫院才知道許添源有受傷，我不清楚許添源受傷的事情
    等語（見本院卷第151-152頁），是證人吳順收對前揭情節
    也無法提供任何證詞，再被告於警詢、偵訊及本院審理時則
    均僅供稱其有拿刀刺傷告訴人許添源，但對於前揭情節亦未
    有任何說明，則在前揭情節均不明之情況下，實在無法推知
    被告持刀刺傷告訴人許添源之目的是否是要致告訴人許添源
    於死地，抑或僅係一時氣憤而為發洩怒氣，並達恫嚇告訴人
    許添源之目的而已。此外，被告雖有持刀追趕告訴人許添源
    之行為，但追趕告訴人許添源之目的有多種可能，卷內缺乏
    證據以供判斷被告持刀追趕之目的到底為何，被告是否仍要
    持刀攻擊告訴人許添源，均非無疑，況且縱使被告持刀追趕
    之目的是要繼續攻擊告訴人許添源，但因被告並未實際砍向
    告訴人許添源，也不知道被告想要攻擊告訴人許添源身體之
    哪一個部位，故亦不能因被告持刀追趕告訴人許添源之客觀
    事實而逕認被告是要持刀殺死告訴人許添源，所以才持刀追
    趕告訴人許添源。
 (3)被告攻擊之部位、下手力道之輕重及被害人受傷情形
  A.證人即告訴人於警詢時指稱：張能為持水果刀，以正握向前
    刺擊及反握由上往下刺擊之方式對我和吳順收持刀捅殺各1
    刀，刺殺我的位置是在右上胸，鎖骨下方的位置等語（見偵
    卷第187頁）、其於偵訊時指述：被告的刀子是大力插進去
    ，他用戳的，好像要致人於死，被告是刻意瞄準胸部，我看
    到他有瞄準我的胸部，他喝酒意識還是很清楚等語（見偵卷
    第216頁）。
  B.臺北醫院109年12月16日診斷證明書記載：許添源於109年12
    月16日23時28分至急診就診，經醫師診斷受有胸部挫傷、創
    傷性血胸、創傷性氣胸之初期照護，氣胸插胸管，待住加護
    病房等語（見偵卷第43頁）。
  C.觀之告訴人許添源傷勢照片，告訴人許添源受傷部位在右胸
    上側部位（靠近鎖骨的位置）（見偵卷第191頁）。
  D.由前述證據可知，被告持刀刺傷告訴人許添源之身體部位係
    右胸上側部位（靠近鎖骨的位置），然此部位並非人體要害
    ，倘被告確有瞄準告訴人許添源之胸部而要殺死告訴人許添
    源之意，理應刺傷告訴人許添源之左胸部位才對，因為此部
    位有告訴人許添源之心臟，用力刺下去而傷及心臟部位，告
    訴人許添源的死亡可能性才會高，是從被告攻擊部位來看，
    亦難遽認被告於持刀刺傷告訴人許添源之際，係欲置告訴人
    許添源於死地；又被告持刀刺傷告訴人許添源的同時傷及告
    訴人許添源之肺部，使告訴人許添源受有創傷性血胸、創傷
    性氣胸之傷害，可見被告下手力道非輕，惟參照證人即告訴
    人許添源前揭證稱可知，告訴人許添源於受傷後係自行跑離
    現場就醫，復審酌告訴人許添源在醫院急診時經電腦斷層係
    呈現右側氣血胸及皮下氣腫，右上肺亦有出血，予以插豬尾
    巴（胸管類）以避免呼吸窘迫，有出血擴大之慮，故入住加
    護病房等節，有臺北醫院110年6月17日北醫歷字第11000058
    05號函在卷可證（見本院卷第37頁），可見告訴人許添源並
    未因所受傷勢而有死亡之疑慮，若被告果真欲使告訴人許添
    源死亡，考慮到被告有持刀之攻擊優勢，告訴人許添源要難
    僅受如此傷勢而已。準此，尚難單憑被告攻擊部位為告訴人
    許添源之右胸上側部位、告訴人許添源所受傷勢包括創傷性
    血胸及氣胸之客觀事實，即遽認被告主觀上有何殺人之故意
    。
 3、公訴人雖論告稱：從被告使用的凶器、刺傷告訴人許添源之
    身體部位、被告刺傷後有追趕告訴人許添源之事實以觀，足
    見被告有殺人犯意云云。然參酌前述被告與告訴人許添源之
    過往關係及本案衝突起因、告訴人許添源受傷情形、被告攻
    擊之部位及下手力道之輕重等客觀事實，既無從認定被告具
    有致人於死之決意，詳如前述，又尚難從卷內證據而瞭解被
    告行為當時所受之刺激、行為時現場爭執之時空背景及行為
    時之態度之客觀情節為何，而無從據此研判被告行為當時是
    否係基於殺人故意，自難僅依被告使用的凶器、攻擊之部位
    、被告刺傷後有追趕告訴人許添源之客觀事實，驟認被告係
    基於殺人之故意而持刀刺傷告訴人許添源。公訴人前開所稱
    ，尚難可採。
 4、綜衡前述被告與告訴人許添源之關係、本案衝突發生之起因
    、被告使用之凶器、攻擊部位及下手力道之輕重、於攻擊後
    持刀追趕告訴人許添源之舉動、告訴人許添源之傷勢等情，
    尚難論斷被告於行為時，有殺害告訴人許添源之故意，則被
    告所辯無殺人犯意等語及辯護人所為前開辯護，與上揭事證
    並無相違，應堪採信，依罪疑惟輕原則，自僅得認定被告主
    觀上係基於傷害之意思為本案犯行，而無從逕以殺人未遂罪
    責相繩。
(四)按刑事判決得就起訴之犯罪事實，變更檢察官所引應適用之
    法條者，以科刑或免刑判決為限，判決公訴不受理或不另為
    公訴不受理之諭知，自無變更起訴法條之可言（參最高法院
    98年度台上字第3899號刑事判決意旨）。是就被告持刀攻擊
    告訴人許添源成傷部分所為，應係犯刑法第277條第1項之傷
    害罪，公訴意旨認被告就此部分涉犯刑法第271條第2項、第
    1項之殺人未遂罪，顯有誤會，已如前述。又刑法第277條第
    1項傷害罪，依同法第287條規定，須告訴乃論，茲因被告與
    告訴人許添源達成和解，告訴人許添源業已撤回本案告訴，
    業據告訴人於本院110年9月9日審理程序時表述無訛（見本
    院卷第205頁），從而，依照前開規定及說明，就此部分亦
    應諭知不受理之判決。
四、按供犯罪所用、犯罪預備之物或犯罪所生之物，屬於犯罪行
    為人者，得沒收之；又刑法第38條第2項、第3項之物、第38
    條之1第1項、第2項之犯罪所得，因事實上或法律上原因未
    能追訴犯罪行為人之犯罪或判決有罪者，得單獨宣告沒收，
    同法第38條第2項前段、第40條第3項固分別定有明文。然查
    扣案之水果刀1把雖為供被告為本案犯行所用之物，但被告
    供稱：扣案之水果刀1把為其在新北市○○區○○路000號2
    樓所取得等語（見偵卷第212頁），又卷內並無證據證明扣
    案水果刀1把為被告所有之物，故本院無法認定扣案水果刀1
    把為被告所有之物，而無從於本案宣告沒收，附此敘明。
據上論斷，應依刑事訴訟法第303條第3款，判決如主文。
本案經檢察官劉家瑜偵查起訴，由檢察官郭智安到庭執行公訴。
中    華    民    國  110    年    11    月    18    日
                  刑事第三庭  審判長法  官   蘇揚旭
                                    法  官   洪振峰
                                    法  官   施建榮
上列正本證明與原本無異。
如不服本判決，應於判決送達後20日內敘明上訴理由，向本院提
出上訴狀 (應附繕本) ，上訴於臺灣高等法院。其未敘述上訴理
由者，應於上訴期間屆滿後20日內向本院補提理由書「切勿逕送
上級法院」。
                                    書記官   葉芷廷
中    華    民    國   110    年    11    月    23    日